高雄高等行政法院判決　　　　　　　　　　　　　　　九十三年度訴字第一九四號
　　　　　　　　　　　　　　　.
　　原　　　告　甲○○
　　被　　　告　財政部高雄市國稅局
　　代　表　人　乙○○局長
　　訴訟代理人　丙○○
右當事人間因綜合所得稅事件，原告不服財政部中華民國九十三年一月十二日台財訴
字第０九二００七０七四七號訴願決定，提起行政訴訟。本院判決如左：
　　主  文
原告之訴駁回。
訴訟費用由原告負擔。
　　事  實
甲、事實概要：
　　緣原告與訴外人蔡林金花等三十二人於民國（下同）六十八年及六十九年間共同
　　出資分別向訴外人林正興及潘南成等二人購買坐落高雄縣鳥松鄉○○段五六九地
　　號等二十三筆土地（下稱系爭土地），因該等土地為農業用地，而原告及其他出
　　資者大部分未具自耕農身分，無法取得自耕能力證明書，乃將系爭土地所有權登
　　記於具備自耕農身分之蔡林金花名下。嗣系爭土地部分於八十八年間經高雄縣鳥
    松鄉公所辦理徵收，發給蔡林金花土地補償費新台幣（下同）三九、二八三、六
    一六元，原告乃依「土地共有比例切結書」所載之出資比例百分之二．五，自蔡
    林金花取得上述款項之百分之二．五即九八二、０九０元；被告依據財政部台灣
    省南區國稅局通報資料，查核後認定原告八十八年度有其他收入九八二、０九０
    元，減除成本五四、００五元後，核定原告八十八年度有其他所得九二八、０八
    五元，併課原告綜合所得稅；又原告八十八年度綜合所得稅結算申報，另漏報營
    利及利息所得計四七、一三九元，共計漏報之所得額為九七五、二二四元，違反
    行為時所得稅法第七十一條第一項規定，被告除核定補徵漏稅額一五六、三八三
    元外，並按漏報之所得有無開立扣免繳憑單分別裁處０．二倍及０．五倍之罰鍰
    共計七五、九００元（計至百元止）。原告不服，申請復查，未獲變更；提起訴
    願，亦遭決定駁回；遂提起本件行政訴訟。
乙、兩造之聲明：
一、原告聲明求為判決：
（一）訴願決定及原處分（含復查決定）均撤銷。
（二）訴訟費用由被告負擔。
二、被告聲明求為判決：
（一）原告之訴駁回。
（二）訴訟費用由原告負擔。
丙、兩造主張之理由：
壹、原告起訴意旨略謂：
一、租稅法定主義之於稅法，猶如罪刑法定主義之於刑法，如無明確之法律規定，國
    家不得對人民課徵任何稅捐，且法律之規定絕不容許任意擴張或類推解釋，否則
    國家將可藉此巧立名目，以課徵稅捐之名恣意侵害人民財產權，顯與憲法保障人
    民財產權之意旨有違。是稅捐機關課徵人民稅捐，必須明確指出法律依據何在，
    如無明確之法律依據，或係以稅捐機關自身對法律之不當解釋而貿然為之，即違
    反租稅法定主義而屬違法之行政處分。本件被告對於共有人蔡林金花所分得之土
    地徵收補償金並不認為係「其他所得」而予以課徵綜合所得稅，卻對其他共有人
    課徵所得稅，其課徵之依據，先籠統泛稱「所得稅」，經原告不服申請復查，始
    引用財政部八十四年七月五日台財稅第八四一六三三００八號函釋，改稱原告取
    得系爭款項之性質係「權利之轉換」，復經原告不服而提起訴願時，被告又於答
    辯狀內改稱係「合夥收益之分配」，被告一再變更課徵本件所得稅之依據，無非
    係先預設徵收稅捐之前提，再設法自圓其說以尋求法律及理論依據，至為灼然。
    實則，不論被告之依據為何，均有違誤。
二、按「派下員因祀產（公同共有）之土地被徵收而受分配之補償金，屬原有財產之
    型態變更，尚非由另一權利主體移轉補償金，即難謂有其他所得發生，不發生課
    徵綜合所得稅問題。」改制前行政法院即現之最高行政法院七十八年度判字第二
    六六三號判決可稽，已明白揭示土地徵收補償金僅係原有財產之型態變更，而非
    所得稅法第十四條第一項第十類其他所得之意旨。財政部九十一年一月三十一日
    台財稅字第０九一０四五０三九六號函釋：「個人領取法定徵收補償費不課徵所
    得稅。」本件原告於六十七、六十八年間與其他共有人合資購買系爭土地後，基
    於部分共有人不具自耕農身分，及全部系爭土地集中一人名義以便管理之考量，
    乃經全體共有人決議暫時登記於蔡林金花名下，核其性質，當屬民法之信託登記
    ，依法於信託關係消滅時，委託人有請求受託人返還信託財產之債權。則系爭土
    地既於八十八年間遭國家強制徵收而發放補償金，經全體共有人決議終止信託關
    係而依當年出資比例各自取回補償金，無非係原告等共有人所得請求蔡林金花返
    還之標的物由「系爭土地」變更為「徵收補償金」，性質上僅係「請求之標的物
    財產型態有所變更」，依前揭判決及財政部函釋意旨，請求返還該徵收補償金既
    非另有所得，自不得課徵所得稅。復查決定書認原告向蔡林金花請求返還補償金
    係「權利之轉換」，刻意曲解法令而創造法律所無之概念；如其所謂之權利係指
    「債權」而言，則原告之債權未曾變更，已如前述，如係指「標的物」而言，然
    標的物僅有財產型態之變更而無所謂權利之轉換，故均有違誤；復查決定書又謂
    「非因土地被徵收所『直接』取得之補償仍應課徵所得稅」云云，更屬荒謬，茲
    舉一例以明之，甲將土地信託登記於乙之名下，於信託關係消滅時，甲得請求乙
    返還土地，縱該土地自然增值，亦不生對甲課徵所得稅之問題。同理，信託關係
    因土地被國家徵收而終止時，乙受領之補償金為原有土地之財產型態變更，如甲
    請求返還該筆補償金，反須課徵所得稅，又豈公平合理？則此時委託人縱係經由
    受託人「間接」取得補償金，委託人請求返還補償金時仍不須課徵所得稅甚明。
三、本件系爭土地雖為農地，惟嗣後法律變更，不具自耕農身分之人亦得登記為所有
    權人，原告等各共有人本得於系爭土地被徵收前請求蔡林金花移轉登記為分別共
    有，此時無須課徵所得稅，事屬當然，卻因該系爭土地被國家「搶先」徵收而發
    放補償金，當各共有人請求蔡林金花依比例返還補償金時，反須課徵所得稅，僅
    因被徵收之時間先後不同而異其結果，又豈合理？再者，所謂「合夥」，係指二
    人以上互約出資以「經營共同事業」之契約，除出資外，各合夥人並有損益共同
    分擔之利害關係，此觀之民法第六百六十七條、第六百七十六條、第六百七十七
    條之規定自明。是如共同出資購買土地後，並未經營共同事業，僅係單純期待爾
    後地目變更或地價上漲而轉售賺取差價，亦僅屬共同投資之性質，尚難謂之合夥
    。本件共有人僅係單純合資購買土地登記於蔡林金花名下，並無經營共同事業，
    依前開說明，自非合夥。又縱認屬合夥，合夥財產為合夥人公同共有，即使將合
    夥財產信託登記於其中一合夥人名下，依民法第六百九十九條之規定，合夥財產
    應先清償合夥債務及返還各合夥人出資後，始得依各合夥人應受分配利益之成數
    分配賸餘財產，本件之合夥財產自始至終僅有系爭土地及其財產型態變更後之徵
    收補償金，別無其他利益，是所分配之徵收補償金性質上僅屬「返還各合夥人之
    出資」，當無所得可言。至被告或謂本件之信託關係為消極信託而無效云云，惟
    所謂消極信託之無效，係指基於通謀虛偽之意思表示而刻意規避法令之脫法行為
    而言，並非凡是將農地信託登記於他人名下，即屬無效，此觀之最高法院八十七
    年度台上字第二六九七號及八十八年度台上字第三０四一號等判決，均明確宣示
    如有「確實之正當原因」，消極信託仍屬合法有效即明。本件系爭土地多達二十
    三筆，實非少數人之資力所得購買，既與三十二人集資共同購買，難免其中部分
    共有人不具自耕農身分，將全部土地登記於同一人名下，既可解決部分共有人不
    具自耕農身分之問題，又有便於統一集中管理之優點，故共有人決議將系爭土地
    統一登記於蔡林金花名下，實係出於上開正當考量，而非有何通謀虛偽之意思表
    示，自難逕認該信託登記為無效。如被告執意主張本件之信託登記無效，即應就
    共有人有通謀虛偽之意思表示等情負舉證責任。
四、次按個人出售土地之所得免納所得稅，行為時所得稅法第四條第十六款定有明文
    ，觀其立法理由，係因個人出售土地時，就土地自然增值之所得已另行課徵土地
    增值稅，如再課徵所得稅，即有違同一所得不得重覆課稅之原則，故土地自然增
    值之所得，自始即非所得稅法之規範範圍。惟如不具自耕能力之人因無法辦理產
    權過戶，而於購買農地後未辦移轉登記「旋即」轉賣他人，藉以賺取其間價差，
    則該所得究屬上開條文所謂之出售土地所得而免納所得稅？抑屬同法第十四條第
    一項第十類之其他所得而應納所得稅？容有解釋空間。故財政部八十四年七月五
    日台財稅字第八四一六三三００八號函釋意旨即在表明利用買入後「旋即」賣出
    土地之機會，由原地主直接變更所有權於第三者而賺取「價差」之行為，其間所
    獲得之利益尚與一般買賣土地獲得自然增值之利益有間，故將之列入其他所得課
    稅。反之，如性質上屬土地自然增值之利益，則尚非屬前開函釋之解釋範疇，自
    仍應依前揭條文之規定不予課徵所得稅。本件性質上為土地之信託登記，已如前
    述，共有人係於共同出資購買系爭土地後，始推由蔡林金花擔任名義上之所有人
    ，實際上全體共有人方為系爭土地之「實質所有人」，易言之，本件係原告等共
    有人購買系爭土地並「已經」移轉登記於受託之其中之一共有人蔡林金花名下後
    ，方由國家強制徵收，而上開函釋情形則係指出資購買農地後，「尚未」移轉登
    記自己名下或委託登記他人名下成為實際所有人之前，旋即轉賣他人賺取差價而
    言，其移轉登記於第三人名下之目的係轉賣農地而賺取差價，該移轉行為為終局
    的移轉，與本件係為便於管理而權宜地暫時信託登記於蔡林金花名下，並無賺取
    差價之行為及結果，二者情形明顯不同。蓋只有買進後旋即賣出而獲得之價差始
    有「所得」可言，如係土地徵收補償金，應屬被徵收土地之原有財產的型態變更
    ，並未創造額外之利益，既無所得，何所得稅之有？況系爭土地遲至八十八年間
    始經由高雄縣鳥松鄉公所辦理部分徵收，距買入時已歷二十年，原告所分得之徵
    收補償金雖高於原先之出資額，惟亦僅屬經濟環境變遷下之貨幣貶值及土地自然
    增值之結果，補償金扣除出資額之餘額顯為「貨幣貶值及土地自然增值之補償」
    ，與前開函釋所指「價差所得」之情形明顯不符。尤有甚者，上開函釋畢竟僅屬
    行政機關為統一下級機關所為之法令解釋，其函釋所指之情形是否果真得以合法
    課徵所得稅，尚未經過職司解釋、適用法令之司法機關檢驗、判決前，仍在未定
    之天。乃原處分、復查決定及訴願決定竟無視於前開最高行政法院之判決意旨，
    謂該判決未經選編為判例而不予援用，反而指稱本件情形與前開函釋「所獲利益
    同為購買農地，因無自耕能力未辦理產權過戶，其後移轉土地獲取所得者，並無
    軒輊」，無視二者情節及所得性質之基本差異，將尚未取得合法地位之財政部八
    十四年七月五日台財稅第八四一六三三００八號函釋予以類推、擴張解釋而適用
    於本件情節，顯與租稅法定主義有違，且導致同為共有人之蔡林金花所得之補償
    金無庸課徵所得稅，而僅對其他共有人課徵所得稅之不合理結果。
五、國家徵收人民土地之行為，係國家因公共事業之需要，對人民受憲法保障之財產
    權，經由法定程序予以剝奪之謂，屬於「公法上行使公權力之行為」，其結果則
    導致被徵收人受財產上之侵害而構成「特別犧牲」，自應給予合理之補償，司法
    院釋字第四二五號解釋可參。惟財政部前揭八十四年七月五日台財稅第八四一六
    三三００八號函釋則係指一般農地「買賣」而屬於「民法上之私法行為」之情形
    ，在採公、私法二元化之我國而言，可謂天差地別、毫不相干，然原處分、復查
    決定及訴願決定竟無視前揭判決及財政部九十一年一月三十一日台財稅字第０九
    一０四五０三九六號函釋意旨，反以之前八十四年七月五日台財稅第八四一六三
    三００八號函釋為依據，再擅自不當類推援引而擴大其適用範圍，將為解決「私
    法上土地買賣」所生疑義之函釋套用於「公法上之土地徵收」，認為二者並無軒
    輊，實無視其間基本性質之差異，顯違租稅法定主義，自難苟同。如此等違法類
    推解釋可採，豈非導致政府得任意透過強制徵收人民土地之方式，繼而再強制課
    徵所得稅以增加國家稅收之結果？又人民財產權之保障何在？我國自詡為民主法
    治國家，竟縱容稅捐機關藉此非法擴大稅基，令人遺憾。況實務上徵收土地向以
    遠低於市價之公告現值核發補償費，縱有依公告現值增加若干成徵收之情形，亦
    係因公告現值與市價差距太大，為減輕民怨、避免抗爭而稍作合理調整，惟縱經
    調整仍與市價有所差距，故土地被國家徵收實屬「受有損失」，此為一般社會經
    驗而無待舉證，乃原告因而取得「補償費」自係前揭解釋文所指之「補償」（惟
    經補償後仍有損失），以稍稍填補因徵收所受之財產上損失，何來「收益」、「
    所得」可言？則遍查所得稅法，並無任何對因徵收土地所獲得之補償費應課徵所
    得稅之相關規定，原告自無納稅之義務。
六、再者，被告辯稱本件課徵所得稅係以所得稅法第十四條第一項第十類之「其他所
    得」為法律依據云云。惟依該條項規定之立法形式以觀，前九類屬逐一列舉應課
    徵所得稅情形之列舉規定，第十類則為凡不屬於前九類所得之「其他所得」，而
    為概括規定。此等立法形式，係為免掛一漏萬，除明確列舉應課徵所得稅之情形
    外，另就與列舉情形相類而無法一一列舉之情形，概括規定為第十類之「其他所
    得」，此種法規採取附有例示情形之概括規定者，係以概括文義作為例示文義之
    補充規範，在法解釋論上一方面須以概括規範賦予例示規範之適用外延，在另一
    方面，概括規範之適用亦須受限於與例示規範相當之程度，而非毫無邊際地無限
    擴張其適用範圍，否則即與「租稅法定主義」有違。參諸同法第四條第一項第十
    六款規定「個人及營利事業出售土地，其交易之所得，免納所得稅」，顯然所得
    稅法有意明文排除「土地出售價格扣除購入成本後之差額所得」為課徵所得稅之
    對象，自不可能在規定應課徵所得稅情形之同法第十四條第一項第一類至第九類
    列舉為課徵對象，則同條項第十類之「其他所得」解釋上既受限於與前九類相類
    似之範圍，其適用之射程範圍自不應及於與上開出售土地免納所得稅之情形相類
    者。本件原告所獲得之金額，係與其他共有人共同購入之系爭土地被國家徵收後
    ，原告原先對蔡林金花請求返還「土地」之債權，其標的物之財產型態變更，而
    轉換成請求蔡林金花返還「補償金額」，再扣除購入成本後之差額。又系爭土地
    遭國家徵收並發放補償金，與出售土地之交易情形雷同，則上開扣除購入成本之
    差額性質上正與前揭出售土地之所得免納所得稅之情形相似，依上開說明，自非
    所得稅法第十四條第一項第十類所謂「其他所得」之規範範疇。否則，如謂「其
    他所得」包含除前九類外之一切所得，則依犯罪被害人保護法領得之補償金或民
    間婚喪喜慶之禮金、奠儀等，均有所得，豈非均應列為「其他所得」而課徵所得
    稅？其不合理之處甚明。
七、另參諸本件課稅爭議起因於蔡林金花之夫蔡明宗死亡時，被告原將系爭土地列為
    遺產而欲課徵蔡明宗之繼承人蔡林金花等人之遺產稅，然系爭土地確非蔡林金花
    一人所有，經其提供系爭土地為原告等人共有之具體證據後，始將系爭土地自遺
    產總額剔除，如今卻巧立名目轉向各共有人課徵其所謂之「所得稅」。如被告確
    有課稅之正當理由及依據，其早已知悉系爭土地為各共有人所共有，補償費亦將
    分屬各共有人，於補償費發放之初，何以未通知高雄縣政府預行扣繳？反而遲至
    數年後始憶起此筆補償金尚未課稅而通知各共有人補繳並科處罰鍰？況經原告私
    下詢問財政部台北市國稅局之結果，凡是徵收補償費即不再課徵所得稅，不論該
    筆補償費嗣後以何名義移轉他人，均不因此而異其結論。足見被告唯獨就本件課
    徵所得稅，疑係近年來政府財政捉襟見肘，乃為國庫籌措財源而突發奇想之舉，
    顯有「先通知補稅並科處罰鍰，再設法尋求法律依據」之心態，自非法治國家公
    務員所應有之態度。又被告辯稱除蔡林金花外之其餘共有人並非物權法上之所有
    人，故非系爭土地徵收補償金之補償對象云云。然本件既係課徵所得稅之紛爭，
    有「所得」方有課徵「所得稅」之問題，則本件之真正爭點應係「各共有人有無
    所得」方是，至各共有人是否為物權法上之所有人，實與本件無關。易言之，縱
    原告非系爭土地之名義所有人，如無所得，亦不生課徵所得稅之問題。則依本件
    土地買受及徵收之過程以觀，不論被告如何曲解、類推法令或行政釋示，均無法
    變更之事實為：「原告與共有人合資購買系爭土地後，『出資金額』轉變為『請
    求蔡林金花依比例移轉系爭土地之權利』，系爭土地被徵收而轉換為補償費後，
    再轉變為『請求蔡林金花依比例返還補償費之權利』，嗣後蔡林金花則依約按比
    例返還補償費。」顯見本件過程自始至終僅為單純之「財產型態之變更」，而無
    經營事業以創造「財產型態之變更」以外之利益，揆諸前揭說明，自非所得稅法
    上所欲規範之所得。否則，如謂各共有人應課徵所得稅之理由為「合夥收益而有
    所得」，惟蔡林金花亦為共有人、合夥人之一，亦應因合夥收益而有所得，縱為
    名義上之系爭土地所有人，依被告解釋法律之方式，蔡林金花領得之補償費扣除
    原先出資額之差額，已非補償範圍，而應屬「合夥收益之所得」方是，為何無需
    課徵所得稅？如需課徵所得稅，為何不通知高雄縣政府預行扣繳？同為共同出資
    購買系爭土地之人，卻有課稅上之不公平待遇，益證被告已將所得稅法第十四條
    第一項第十類之「其他所得」類推解釋至毫無公平合理可言之程度，其謬誤之處
    ，實無待言。
八、退而言之，本件縱認為應課徵所得稅，亦請斟酌行為時所得稅法第十四條第一項
    第十類之規定，其他所得之計算應以收入額減除成本及必要費用，請被告詳實核
    算六十八、六十九年間至八十八年間之幣值減損及土地稅捐，將之計入成本及必
    要費用始屬合理，雖然被告要求原告提出購入系爭土地成本及必要費用之證明，
    但事隔二十年，原告欲提出上開證明顯有困難，被告僅以八十八年間之補償金額
    扣除二十年前之公告地價為出資金額，即認已扣除成本及必要費用，完全未考慮
    當年之房地產市場果能以公告地價購得土地？亦不計入其二十年間之利息負擔，
    顯難令人甘服。
九、末查，原告於申報八十八年度綜合所得稅時，確有漏報營利所得及利息所得；至
    系爭其他所得部分，被告原係列入原告八十九年度綜合所得稅核定補徵，經原告
    申請復查結果，被告發現該筆其他所得應歸屬原告八十八年度所得，因而撤銷八
    十九年度所得稅核定處分，故被告不應該於撤銷八十九年度之課稅核定處分後，
    將系爭其他所得再加入原告八十八年度綜合所得稅結算申報漏報之營利所得及利
    息所得後裁處罰鍰，顯有未合。
十、綜上所述，本件係因公法上土地徵收而獲得補償金，與財政部八十四年七月五日
    台財稅第八四一六三三００八號函釋所指私法上土地買賣賺取之價差應課徵所得
    稅之情形，性質上完全不同，不得類推援引。從而，土地徵收補償金並非所得稅
    法第十四條第一項第十類規定之其他所得，原處分、復查決定及訴願決定應適用
    財政部九十一年一月三十一日台財稅字第０九一０四五０三九六號函釋而不用，
    反而錯誤引用財政部八十四年七月五日台財稅第八四一六三三００八號函釋，將
    原告之土地徵收補償費列為其他所得，課徵綜合所得稅，殊欠依據，有違租稅法
    定主義之精神，再基於該錯誤之核定結果科處違法短漏報該項所得之罰鍰，更與
    法有違。
貳、被告答辯意旨略謂：
一、本稅部分：
（一）按「個人之綜合所得總額，以其全年左列各類所得合併計算之．．．第十類：
      其他所得：不屬於上列各類之所得，以其收入額減除成本及必要費用後之餘額
      為所得額。」為行為時所得稅法第十四條第一項第十類所明定。次按「納稅義
      務人購買農地，因不具備自耕能力而未辦理產權過戶，旋即出售予第三者，並
      直接由原地主變更所有權為第三者，其間該納稅義務人所獲之利益，核屬所得
      稅法第十四條第一項第九類（註：已修正為第十類）規定之其他所得，應依法
      課徵綜合所得稅。」復為財政部八十四年七月五日台財稅第八四一六三三００
      八號函所明釋。
（二）被告依據財政部台灣省南區國稅局通報資料，查得原告與訴外人蔡林金花等三
      十二人於六十八、六十九年間共同出資分別向林正興及潘南成二人購買系爭土
      地，因該等土地為農業用地而原告等未具自耕農身分無法取得自耕能力證明書
      ，而登記於具備自耕農身分之訴外人蔡林金花名下，系爭土地嗣於八十八年間
      經高雄縣鳥松鄉公所辦理部分徵收，並以登記之所有權人蔡林金花發給補償費
      三九、二八三、六一六元後，蔡林金花旋即依渠等三十二人所簽訂之「土地共
      有比例切結書」，按原告出資比例百分之二．五轉付補償費九八二、０九０元
      ，此為原告所不爭，原告復未能提示購入該等土地成本之相關資料供核，是被
      告以原告等於八十四年間答覆財政部臺灣省南區國稅局函所載出資情形，採對
      渠等較有利之最高數二五、三五０、０００元為渠等購買該二十三筆土地之成
      本予以減除，核定原告本年度其他所得九二八、０八五元，揆諸首揭規定，並
      無不合。
（三）查行為時所得稅法第四條第一項第十六款規定，個人及營利事業出售土地，其
      交易之所得免納所得稅，依其文義，所稱出售土地，係指土地所有權人將其所
      有土地出售他人而言。本件原告於六十八、六十九年間與訴外人蔡林金花等三
      十二人共同出資購買系爭土地，為解決不具自耕能力而無法登記之問題，直接
      登記於訴外人蔡林金花名下，為原告所自承，且依蔡林金花於八十三年間出具
      予原告等三十二人經法院認證之土地共有比例切結書內容觀之，各出資人仍各
      自擁有出資比例之持分土地，雖稱信託登記為蔡林金花所有，恐日久生變，產
      生糾紛，特將該切結書請求認證，即該切結書認證之目的乃在確保原告等三十
      二人出資權益所為之措施，顯見蔡林金花對系爭土地並無處分之權利；又系爭
      土地於六十八、六十九年間購買時為農地，渠等借用有自耕能力之蔡林金花名
      義登記，係為規避行為時土地法第三十條私有農地所有權移轉，其承受人以能
      自耕者為限之規定，與信託行為有間。又嗣後雖訂有信託登記契約，約定系爭
      土地委由蔡林金花及黃友財共同管理，惟查系爭土地之徵收補償費均由黃友財
      分配處理，而黃友財並非所稱信託財產之登記名義人，即非該信託之受託人，
      卻全權管理系爭土地及分配徵收補償款項，是該信託契約與實情不符，應不足
      採據。
（四）又「個人及營利事業出售土地，其交易之所得，免納所得稅。」行為時所得稅
      法第四條第一項第十六款定有明文。所謂土地徵收，係國家基於實施經濟政策
      及推動公共建設之需要，由行政機關依法運用公權力，代表國家行使上級所有
      權，強制補償及取得私有土地，並消滅私有之下級所有權而由國家另行支配使
      用之行政行為，足見土地徵收係針對土地所有權為之，而「不動產物權，依法
      律行為而取得、設定、喪失及變更者，非經登記，不生效力。」復為民法第七
      百五十八條所明定；是於已為所有權登記之土地，土地徵收之對象為該土地，
      而其徵收補償費之補償對象則為土地登記之所有權人。而土地徵收補償費本質
      上為土地徵收之對價，故亦僅於土地所有權人因土地被徵收所取得之徵收補償
      費，始有上述行為時所得稅法第四條第一項第十六款免納所得稅規定之適用。
      本件原告雖於六十八、六十九年間與訴外人蔡林金花等三十二人共同出資分別
      向林正興及潘南成二人購買系爭土地，然並未辦理所有權之移轉登記於自身，
      依上述民法第七百五十八條規定，尚非系爭土地所有權人，而系爭土地之所有
      權仍屬訴外人蔡林金花所有。是系爭土地嗣後經高雄縣鳥松鄉公所辦理徵收，
      其補償之對象為訴外人蔡林金花而非原告，故依據上述行為時所得稅法第四條
      第一項第十六款規定得免納所得稅者，亦僅限於訴外人蔡林金花所領取之補償
      費；至原告等按出資比例向蔡林金花取得之款項，其間應屬合夥收益之分配，
      其性質非因徵收土地所取得之補償費，亦與祭祀公業派下員分配祀產之態樣不
      同。又本件原告與訴外人蔡林金花等人合夥購買系爭前開土地，嗣因該土地被
      徵收而自訴外人蔡林金花取得之款項，其雖非如前揭財政部函釋「．．．因不
      具備自耕能力而未辦理產權過戶，旋即出售予第三者，．．．。」之情形，惟
      其所獲利益同為購買農地，因無自耕能力產權未過戶於自身，其後移轉土地獲
      取所得者，並無軒輊，被告原核定援引該函釋認定原告所取得之款項係屬首揭
      所得稅法規定之其他所得，並無不合。
（五）再查，被告曾請原告提出購入系爭土地之成本及必要費用之證明文件，惟原告
      表示相關資料並未保存，無法提示，是被告乃依據原告等共同出資人於八十四
      年間答覆財政部台灣省南區國稅局函所載出資情形換算本件投資成本，採對渠
      等較為有利之最高數二五、三五０、０００元為購買該二十三筆土地之成本，
      並非按當年土地之公告地價為出資額，原告容有誤解，而原告主張應扣除其他
      相關之成本及必要費用，自應負舉證責任。又查財政部上開九十一年度函釋係
      闡明個人本於所有權之作用所領取之建築改良物補償、農作改良物補償、土地
      改良物補償或遷移費等法定補償係屬損失補償性質，尚無所得發生，不課徵綜
      合所得稅，與本案因移轉產權獲得之其他收益，二者所得性質有別，自無類推
      適用之餘地。故原告所訴，均無足採。
二、罰鍰部分：
（一）按「納稅義務人已依本法規定辦理結算申報，但對依本法規定應申報課稅之所
      得額有漏報或短報情事者，處以所漏稅額兩倍以下之罰鍰。」為行為時所得稅
      法第一百十條第一項所明定。
（二）查原告八十八年度綜合所得稅結算申報，漏報營利及利息所得計四七、一三九
      元，因符合稅務違章案件減免處罰標準第三條第二項規定免罰，故被告僅補徵
      稅額五、七八一元；嗣經查獲尚有漏報其他所得計九二八、０八五元，併計原
      告八十八年度漏報各項所得九七五、二二四元，已達處罰標準，是被告依前揭
      所得稅法第一百十條第一項規定，核定漏稅額一五六、三八三元，並按漏報之
      所得有無開立扣免繳憑單分別裁處０．二倍及０．五倍之罰鍰計七五、九００
      元（計至百元止），洵無違誤。
   理  由
壹、本稅部分：
一、按「凡有中華民國來源所得之個人，應就其中華民國來源之所得，依本法規定，
    課徵綜合所得稅。」「個人之綜合所得總額，以其全年左列各類所得合併計算之
    ：‧‧‧第十類：其他所得︰不屬於上列各類之所得，以其收入額減除成本及必
    要費用後之餘額為所得額。」行為時所得稅法第二條第一項、第十四條第一項第
    十類定有明文。又「個人及營利事業出售土地，其交易之所得，免納所得稅。」
    行為時所得稅法第四條第一項第十六款亦有明定。而所謂「土地徵收」，係國家
    基於實施經濟政策及推動公共建設之需要，由行政機關依法運用公權力，代表國
    家行使上級所有權，強制補償及取得私有土地，並消滅私有之下級所有權而由國
    家另行支配使用之行政行為（陳銘福著土地法導論第四九五頁參照），足見土地
    徵收係針對土地所有權為之；而依民法第七百五十八條規定，不動產物權，依法
    律行為而取得、設定、喪失及變更者，非經登記，不生效力，易言之，關於不動
    產物權之得喪變更，係以登記為其生效要件。是以，已為所有權登記之土地，土
    地徵收之對象為該土地，而其徵收補償費之補償對象則為土地登記之所有權人；
    又土地徵收補償費本質上為土地徵收之對價，故亦僅於土地所有權人因土地被徵
    收所取得之徵收補償費，始有上述行為時所得稅法第四條第一項第十六款免納所
    得稅規定之適用，法理至明。
二、第按「行政法院應依職權調查事實關係，不受當事人主張之拘束。」行政訴訟法
    第一百二十五條第一項定有明文。另「所謂信託行為，係指委託人授與受託人超
    過經濟目的之權利，而僅許可其於經濟目的範圍內行使權利之法律行為而言，就
    外部關係言，受託人固有行使超過委託人所授與之權利，就委託人與受託人之內
    部關係言，受託人仍應受委託人所授與權利範圍之限制。信託關係係因委託人信
    賴受託人代其行使權利而成立。應認委託人有隨時終止信託契約之權利。」最高
    法院曾著有六十六年台再字第四十二號判例可資參照，本則判例因八十五年一月
    二十六日信託法之公布施行，業經最高法院以九十一年十月一日九十一年度第十
    二次民事庭會議決議不再援用。至所謂「借名登記」與前開信託法公布施行前之
    信託行為，二者之要件並不相同；前者係約定一方所有應經登記之財產以他方為
    登記名義人，而後者則指委託人授與受託人超過經濟目的之權利，但僅許可其於
    經濟目的範圍內行使權利之法律行為而言，此觀最高法院九十一年度台上字第一
    八七一號判決所揭意旨謂：「信託契約之受託人不僅就信託財產承受權利人之名
    義，且須就信託財產，依信託契約所定內容為積極的管理或處分。並非將自己之
    財產，以他人名義登記時，雙方之間當然即有信託關係存在。本件被上訴人僅以
    其購買之系爭土地，名義上登記於上訴人之被繼承人鍾○胤名下，鍾○胤自始未
    負管理、處分之義務，該不動產之管理、使用、處分悉由被上訴人自行辦理，自
    與信託契約之要件不符。本件純粹係借名登記，依訂約當時具體之情形觀察，並
    非信託契約，當事人之真意，係被上訴人將其出資買受之系爭土地，以買賣為原
    因移轉登記與鍾○胤名下，而管理、使用、處分權仍屬於被上訴人之無名契約，
    其契約著重在當事人間之信任關係，並無不法，理由正當，應屬合法有效之契約
    ，性質與委任契約類同，應類推適用委任關係終止、消滅之規定，不因被上訴人
    將契約名之為信託契約，而影響該借名登記契約終止或消滅與否之判斷。按當事
    人之任何一方，得隨時終止委任契約。．．．民法第五百四十九條第一項．．．
    定有明文。」即明，職故，單純將出資購買之土地登記於他人名下，而該他人並
    未就土地取得實質上之管理、使用、處分權能者，僅屬借名登記，並非當然為信
    託契約，惟不論當事人間將一方出資購置之土地登記於他方名下之法律關係係屬
    信託行為抑或為借名登記，該委託人或出資人均不得對該土地主張所有權，要不
    待言。
三、經查，本件原告因與訴外人蔡林金花等三十二人，於六十八年及六十九年間共同
    出資向訴外人林正興及潘南成二人購買系爭土地，因系爭土地為農業用地而原告
    等共同出資人大部分未具自耕農身分，無法取得自耕能力證明書，乃登記於具備
    自耕農身分之蔡林金花名下，嗣系爭土地之一部分於八十八年間經高雄縣鳥松鄉
    公所辦理徵收，發給訴外人蔡林金花補償費三九、二八三、六一六元，原告依「
    土地共有比例切結書」所載，按出資比例百分之二．五自蔡林金花取得九八二、
    ０九０元，故被告乃認原告八十八年度有其他收入九八二、０九０元，減除成本
    五四、００五元後，核定原告八十八年度有其他所得九二八、０八五元，併課原
    告當年度綜合所得稅；又因原告當年度綜合所得稅結算申報，另漏報其所不爭之
    營利及利息所得四七、一三九元，共計漏報之所得額為九七五、二二四元，違反
    行為時所得稅法第七十一條第一項規定，是被告除對原告核定補徵漏稅額一五六
    、三八三元外，並按原告漏報之所得有無開立扣免繳憑單分別裁處０．二倍及０
    ．五倍罰鍰共計七五、九００元（計至百元止）等情，有原告八十八年度綜合所
    得稅結算申報書、被告核定通知書、處分書、土地共有比例切結書、共有人持分
    清冊附原處分卷可稽，且經兩造分別陳明在卷，堪信為真實。
四、次查，本件原告係於六十八年及六十九年間與蔡林金花等三十二人共同出資向林
    正興及潘南成二人購買系爭土地，然因系爭土地為農業用地，而原告等共同出資
    人又大部分未具自耕農身分，無法取得自耕能力證明書，故並未將該等土地所有
    權依各出資人之出資比例移轉登記於各出資人所有，而登記於具備自耕農身分之
    蔡林金花名下一節，業如前述；故依民法第七百五十八條規定，原告即非系爭土
    地之所有權人，而系爭土地之所有權則屬蔡林金花所有。至因土地徵收領取之補
    償費固因與所得稅法規定之出售土地交易所得二者性質相近，而同免納所得稅，
    惟土地徵收，乃國家為公共需要或公共用途之目的，基於公權力之作用，依法定
    程序，強制消滅所有權人對該土地之所有權，故其補償，自係補償所有權人因而
    所受之損失，是系爭土地嗣後經高雄縣鳥松鄉公所辦理部分徵收，其補償之對象
    即為蔡林金花而非原告，故依據上述行為時所得稅法第四條第一項第十六款免納
    所得稅者，亦僅限於蔡林金花所領取之補償費；至於原告事後按出資比例自蔡林
    金花取得之九八二、０九０元；不論原告與蔡林金花間就該等土地係屬原告所主
    張之信託關係，或上述最高法院九十一年度台上字第一八七一號判決所稱應類推
    適用委任關係之無名契約，原告對系爭土地並無所有權，而為得對蔡林金花得隨
    時終止契約返還土地之債權請求權，故系爭款項乃原告本於契約關係得對蔡林金
    花終止契約返還土地之債權請求權，因該「債權請求權」之標的物經徵收而無法
    實現，原告因而所取得之代替利益，其性質核屬債權之實現，並非因徵收土地所
    取得之補償費，衡諸行為時所得稅法第十四條規定各類所得之定義，應為該條第
    一項第十類所規範之「其他所得」無訛，被告援引該規定，為課徵依據，洵無違
    誤。原告一再主張系爭款項即屬徵收補償費，其性質上僅係「請求之標的物財產
    型態有所變更」云云，並無可採。
五、再者，原告另主張其購置系爭土地已歷二十年，與被告所引前揭財政部八十四年
    七月五日台財稅第八四一六三三００八號函釋意旨不符，自無適用該函釋而課徵
    綜合所得稅之餘地云云。然查，原告於六十八、六十九年間與訴外人蔡林金花等
    三十二人合資購買系爭土地，並經由全體共有人協議而統一登記於訴外人蔡林金
    花名下，至八十八年因該土地被徵收而自訴外人蔡林金花依「土地共有比例切結
    書」所載出資比例百分之二．五取得徵收補償費，其態樣雖與前揭財政部「．．
    ．因不具備自耕能力而未辦理產權過戶，旋即出售予第三者，．．．」函釋內容
    未盡相同；惟如前所述，土地徵收乃國家基於公共事業之需要或興辦公共利益目
    的事業或實施國家經濟政策，本於公權力之作用，對私有土地給予相當之補償後
    ，以行政行為強制取得私有土地所有權，以供公共設施或公共事業之用。本件原
    告當初所購置之系爭土地，經高雄縣鳥松鄉公所辦理部分徵收後，由訴外人蔡林
    金花領取補償費，其後再由原告本其出資比例，向蔡林金花取得應分配之補償費
    ，核與原告因無自耕能力致未辦理產權過戶，其後再以原地主名義出售土地予第
    三人，間接所獲取出售土地之利益，殊無軒輊，自不因時間之長短而生歧異，是
    被告援引該函釋予以適用，亦無不合。又行為時所得稅法第十四條第一項第十類
    所稱之成本，乃最接近納稅義務人之法律事實，而原告既未能提示其取得系爭九
    八二、０九０元收入之相關成本資料以供調查，則被告斟酌原告係因共同出資購
    買土地而將土地登記為蔡林金花所有，而系爭九八二、０九０元則為原告本於與
    蔡林金花間之債的契約關係，得隨時終止契約請求返還土地之債權請求權之實現
    ，故依系爭土地其他出資人於八十四年間答覆財政部臺灣省南區國稅局函詢所載
    買賣契約約定之買賣價金，有各合夥人函覆財政部臺灣省南區國稅局說明書影本
    附卷可稽，而採對原告較有利之最高數二五、三五０、０００元作為原告與其他
    共同出資人購買系爭土地之成本，並按經認證之「土地共有比例切結書」所載原
    告出資比例（百分之二‧五）及系爭土地本次徵收之面積占全部土地之面積比例
    而計算出原告之相關成本為五四、００五元並予以減除，核定原告本年度其他所
    得為九二八、０八五元〔計算式：補償費三九、二八三、六一六元－（投資總成
    本二五、三五０、０００元×徵收面積０．一八六二三三＼總面積二．一八五四
    三）×百分之二．五〕，即屬有據。
六、又改制前行政法院即現之最高行政法院七十八年度判字第二六六三號判決係謂：
    「派下員因祀產（公同共有）之土地被徵收而受分配之補償金，屬原有財產之型
    態變更，尚非由另一權利主體移轉補償金，即難謂有其他所得發生，不發生課徵
    綜合所得稅問題。」換言之，此判決中補償費係因登記為祭祀公業之土地被徵收
    ，而登記為祭祀公業之土地性質上係屬派下員之公同共有，核與系爭被徵收之土
    地係登記為蔡林金花所有，原告則非被徵收土地之所有人之事實並不相同；故此
    判決所表示之法律見解，於本件自無從予以援用，是原告援引此判決為爭執，亦
    有誤會，不足採取。至財政部九十一年一月三十一日台財稅字第０九一０四五０
    三九六號函，係就個人領取法定徵收補償費不課徵所得稅一節為釋示；本件原告
    所取得之系爭款項性質上並非補償費，已如前述，自無從適用此函釋而認系爭款
    項係屬免稅所得；故原告此一爭執，亦無可採。另原告與蔡林金花間就系爭土地
    不論是否屬原告所主張之信託關係或類推適用委任關係，均不影響本件之認定，
    已如前述；是兩造關於其法律關係究屬信託關係或合夥關係之爭執，即與判決結
    果無影響，本院自無再予論述之必要，併此敘明。
貳、罰鍰部分：
一、按「納稅義務人應於每年二月二十日起至三月底止，填具結算申報書，向該管稽
    徵機關，申報其上一年度內構成綜合所得總額．．．之項目及數額，以及有關減
    免、扣除之事實，並應依其全年應納稅額減除．．．扣繳稅額．．．，計算其應
    納之結算稅額，於申報前自行繳納。」；「納稅義務人已依本法規定辦理結算申
    報，但對依本法規定應申報課稅之所得額有漏報或短報情事者，處以所漏稅額兩
    倍以下之罰鍰。」分別為行為時所得稅法第七十一條第一項前段及第一百十條第
    一項所明定。又「人民違反法律上之義務而應受行政罰之行為，法律無特別規定
    時，雖不以出於故意為必要，仍須以過失為其責任條件。‧‧‧。」亦經司法院
    釋字第二七五號解釋在案。
二、本件原告八十八年度綜合所得稅結算申報，除漏報原告系爭其他所得九二八、０
    八五元如前所述外，另尚漏報營利及利息所得四七、一三九元，有前揭被告核定
    通知書「核定課稅所得額之細項資料」欄所載可佐，共計漏報之所得額為九七五
    、二二四元，漏稅額為一五六、三八三元；而原告就其八十八年度自訴外人蔡林
    金花取得系爭款項，已經陳明在卷，而此等款項並非由主管機關直接發放於土地
    所有人之徵收補償費，則原告就系爭款項應列報為當年度綜合所得稅結算申報之
    所得，而漏未申報，縱無故意，亦有應注意、能注意而不注意之過失。故被告依
    首揭法條規定，並參酌財政部頒訂之稅務違章案件裁罰金額或倍數參考表，按原
    告所漏稅額，分別依已填報扣繳暨免扣繳憑單及非屬已填報扣繳暨免扣繳憑單處
    以０．二倍及０．五倍之罰鍰計七五、九００元（計至百元止），即無違誤。
三、至原告主張系爭其他所得部分，被告原係列入原告八十九年度綜合所得稅核定補
    徵，經原告申請復查結果，被告發現該筆其他所得應歸屬原告八十八年度所得，
    因而撤銷八十九年度所得稅核定處分，故被告不應該於撤銷八十九年度之課稅核
    定處分後，將系爭其他所得再加入原告八十八年度綜合所得稅結算申報漏報之營
    利所得及利息所得後裁處罰鍰云云；然按，「稅捐之核課期間，依左列規定：一
    、依法應由納稅義務人申報繳納之稅捐，已在規定期間內申報，且無故意以詐欺
    或其他不正當方法逃漏稅捐者，其核課期間為五年。二、依法應由納稅義務人實
    貼之印花稅，及應由稅捐稽徵機關依稅籍底冊或查得資料核定課徵之稅捐，其核
    課期間為五年。三、未於規定期間內申報，或故意以詐欺或其他不正當方法逃漏
    稅捐者；其核課期間為七年。在前項核課期間內，經另發現應徵之稅捐者，仍應
    依法補徵或並予處罰，在核課期間內未經發現者，以後不得再補稅處罰。」稅捐
    稽徵法第二十一條定有明文。經查，系爭其他所得九二八、０八五元固經被告列
    入原告八十九年度綜合所得稅核定補徵並科處罰鍰在案，嗣經原告申請復查，被
    告以「系爭其他所得歸屬年度係屬八十八年度，原核定爰併課申請人（即原告）
    八十九年度綜合所得稅，發單補徵．．．核有未洽．．．。」而撤銷原核定處分
    及罰鍰處分，有被告九十一年十月三十一日財高國稅法字第０九一００六０五七
    ０號復查決定書在卷可參，是被告於核課期間，乃將前揭原告其他所得列入八十
    八年度綜合所得稅合併計算其他所得，因原告八十八年度綜合得稅結算申報，漏
    報營利及利息所得計四七、一三九元，符合稅務違章案件減免處罰標準第三條第
    二項規定免罰規定，被告僅補徵稅額五、七八一元；嗣列入漏報前揭其他所得九
    二八、０八五元，併計原告八十八年度漏報各項所得九七五、二二四元，已達處
    罰標準，是被告依法裁處，並無不合。原告此部分主張，亦不可採。
參、綜上所述，原告之主張既無可採；則原告八十八年度綜合所得稅結算申報，未申
    報其自蔡林金花處取得之系爭其他所得，被告乃核定原告八十八年度有其他所得
    九二八、０八五元，併課原告當年度綜合所得稅；又因原告另漏報營利及利息所
    得，乃核定原告當年度漏稅額為一五六、三八三元，除核定補徵外，並裁處原告
    罰鍰計七五、九００元（計至百元止），並無違誤；訴願決定予以維持，亦無不
    合；原告起訴意旨求予撤銷，為無理由，應予駁回。又本件事證已明，兩造其餘
    主張均與裁判基礎無涉，自無逐一審酌必要，附此敘明。
據上論結，本件原告之訴為無理由，爰依行政訴訟法第一百九十五條第一項後段、第
九十八條第三項前段，判決如主文。
中　　　華　　　民　　　國    九十三　　年　  　五　　　月　　  十八　　日
                              高雄高等行政法院第三庭
                                          審判長法官   江幸垠
　      　　　　　　　　　　　            法      官   林石猛
     　   　　　　　　　　　　　          法      官   戴見草
右為正本係照原本作成。
如不服本判決，應於判決送達後二十日內向本院提出上訴書狀，其未表明上訴理由者
，應於提起上訴後二十日內向本院提出上訴理由書（須按對造人數附繕本）；如於本
判決宣示或公告後送達前提起上訴者，應於判決送達後二十日內補提上訴理由書（須
附繕本）。未表明上訴理由者，逕以裁定駁回。
提起上訴應預繳送達用雙掛號郵票七份（每份三十四元）。
中　　　華　　　民　　　國    九十三　　年　  　五　　　月　　  十八　　日
                                          法院書記官   嚴寶明
